臺灣板橋地方法院民事判決　　　　　　 99年度重訴字第402號
原　　　告
即反訴被告　林雪桃即張林雪桃.
訴訟代理人　王剛律師
被　　　告
即反訴原告　王江幸子
訴訟代理人　陳欽賢律師
上列當事人間請求塗銷抵押權登記事件，經本院於民國100 年4
月12日言詞辯論終結，判決如下：
    主  文
被告應將原告所有坐落新北市五股區○○○段五古坑小段0000-0
000、0000-0000號土地所登記之最高限額抵押權新台幣陸仟萬元
元之六分之一即新台幣壹仟萬元及新台幣肆仟萬元予以塗銷。
訴訟費用由被告負擔。
反訴原告之訴駁回。
反訴訴訟費用由反訴原告負擔。
    事實及理由
甲、程序方面：
一、查本件原告以被告於其所有坐落新北市五股區○○○段五古
    坑小段0000-0000、0000-0000號土地（以下簡稱：系爭土地
    ）設定之抵押權權利期限逾期已久為由，因被告之抵押權設
    定登記妨礙原告所有權之權能，而提起請求被告塗銷抵押權
    設定登記之訴訟。被告同時以其就原告所有系爭土地有應有
    部分1914/10000之所有權，而請求將該應有部分土地移轉登
    記為被告所有，經核本件反訴標的與本訴標的及其防禦方法
    ，在法律或事實上均關係密切，審判資料有共通性或牽連性
    ，自屬相牽連，故本件被告提起反訴，依民事訴訟法第259
    條、第260條規定，應予准許。
二、次按因不動產之物權或其分割或經界涉訴者，專屬不動產所
    在地之法院管轄，民事訴訟法第10條第1項定有明文。本件
    原告請求被告塗銷抵押權，此乃所有權物權上之作用，與物
    權本體有不可分割之關係，原告既本於不動產所有權而生之
    請求權訴訟，且被告亦以其就原告所有之系爭土地有應有部
    分1914/10000之所有權為由提起反訴，因系爭土地係坐落於
    本院轄區，本件自專屬於本院管轄，合先敘明。
乙、實體方面：
壹、本訴部分：
一、原告主張：緣原告曾以其所有之系爭土地先後設定抵押權新
    臺幣（下同）60,000,000元1/6（即10,000,000元）及4,000
    ,000元予被告，上開抵押權之清償期限分別為民國79年7月
    23日、73年3月20日，依民法所定實施抵押權權利期限逾期
    已久，被告自應將抵押權登記塗銷，是原告本於民法第773
    條、第881條之2、第881條之15之規定，請求被告將原告所
    有坐落新北市五股區○○○段五古坑小段0000-0000、0000-
    0000號土地所登記之最高限額抵押權60,000,000元、債權範
    圍1000/6000，及40,000,000元予以塗銷。並為聲明：如主
    文第1項所示。
二、被告則以下開情詞置辯：查本件坐落新北市五股區○○○○
    段0000-0000 地號土地，原為訴外人林耳所有，由於訴外人
    林耳欠訴外人張洪洲等人債務，遂於65年5月6日簽訂不動產
    買賣契約書，將土地出售與訴外人張洪洲及被告丈夫王真啟
    ，惟被告丈夫王真啟於當時雖出名承買，實際上係買來贈與
    被告。而上開土地因係農地，尚不能登記為訴外人張洪洲及
    被告名義所有，乃於65年9月24日借名登記在訴外人張益名
    下，土地則委由訴外人張正義管理。系爭土地又於69年7月
    31日再借名信託登記在訴外人張正義之遠親即訴外人張查某
    名下，張查某並於89年12月25日書立切結書，表示這是受託
    登記在其名下。嗣上開土地於90年5月22日因分割增加0516-
    82地號，變更為516-22及516-82地號土地。其後登記名義人
    張查某於93年4月17日死亡，由其子女張國祥等人繼承，訴
    外人張國祥等再於98年9月4日贈與原告。又土地為被告等人
    承買所有，僅係借名登記在訴外人張查某名下，乃由訴外人
    張查某為債務人即設定義務人，將系爭土地設定抵押權與被
    告等實際所有人，其中被告部分是於70年4月24日設定本金
    最高限額4,000,000元，期間自70年3月21日至73年3月20日
    ；另於78年7月25日設定本金最高限額60,000,000元，債權
    範圍1000/6000，期間自78年7月24日至79年7月23日。是系
    爭土地目前雖登記為原告名下，但實際為被告等所有，其所
    擔保被告債權及請求權仍存在，此擔保抵押權自仍存在。並
    為聲明：原告之訴駁回。
貳、反訴部分：
一、反訴原告即被告（以下簡稱：反訴原告）提起反訴主張：緣
    本件坐落新北市五股區○○○段五股坑小段0000-0000地號
    ，面積3,956平方公尺，以及於90年5月22日分割出同小段
    0516-82地號，面積362平方公尺，權利範圍全部之土地，原
    為訴外人林耳所有。因訴外人林耳積欠訴外人張益、張洪洲
    債務，訴外人林耳乃於65年5月6日與張洪洲及反訴原告之夫
    王真啟簽訂不動產買賣契約，出賣系爭土地予訴外人張洪洲
    及王真啟。其中王真啟雖出名簽約，實際上是買給反訴原告
    ，但全部土地均借名信託登記在訴外人張益名下，由訴外人
    張正義代為管理。因此，訴外人張益於65年5月21日出具切
    結書，表示上開土地雖以其名義向三重地政事務所辦理登記
    ，但實際上確是張洪洲、莊玉蘭及反訴原告等人共同所有，
    其中反訴原告持有250坪，持分為1914/10000分。又系爭土
    地又於69年9月24日轉借名登記在訴外人張正義之遠親訴外
    人張查某名下，訴外人張查某除於70年4月24日及78年7月25
    日分別設立本金最高限額抵押權予反訴原告，並於89年12月
    25日書立切結書，表示係受張正義之託。嗣訴外人張查某於
    93年4月17日死亡，本件系爭土地繼承登記為其繼承人即訴
    外人黃國中等人所有，黃國中等人曾向反訴原告表示此事造
    成困擾，請反訴原告儘快和他們連絡解決。惟因反訴原告旅
    居澳洲，未及時處理解決，黃國中即以贈與移轉為張正義之
    妻即反訴被告所有。並為反訴聲明：反訴被告應將坐落新北
    市五股區○○○段五股坑小段0000-0000地號，面積3,956
    平方公尺，及同小段0000-0000地號，面積362平方公尺，權
    利範圍各為1914/10000土地移轉登記為反訴原告所有。
二、反訴被告即原告（以下簡稱：反訴被告）則以下開情詞置辯
    ：反訴被告認本件反訴提起並無理由。
、本院之判斷：
一、本訴部分：
（一）原告主張其前曾以所有之系爭土地先後設定抵押權60,000
      , 000元1/6（即10,000,000元）及4,000,000元予被告，
      上開抵押權之清償期限分別為79年7月23日、73年3月20日
      之事實，業據提出土地登記第二類謄本1份為證，上開證
      據之真正，並為被告所不爭執，應堪信為真實。再原告復
      主張上開抵押權之清償期限分別為79年7月23日、73年3月
      20日，依民法所定實施抵押權權利期限逾期已久，被告自
      應將抵押權登記塗銷等語，被告則以前開情詞置辯，是本
      件所應審究者，為原告請求被告應將其所有系爭土地上之
      前開最高限額抵押權予以塗銷，有無理由？茲敘述如下。
（二）按稱最高限額抵押權者，謂債務人或第三人提供其不動產
      為擔保，就債權人對債務人一定範圍內之不特定債權，在
      最高限額內設定之抵押權；最高限額抵押權所擔保之債權
      ，其請求權已因時效而消滅，如抵押權人於消滅時效完成
      後，5年間不實行其抵押權者，該債權不再屬於最高限額
      抵押權擔保之範圍，96年3月28日增訂、同年9月28日施行
      之民法第881條之1第1項、第881條之15定有明文。又修正
      之民法第881條之1至第881條之17之規定，除第881條之1
      第2項、第881條之4第2項、第881條之7之規定外，於民法
      物權編修正施行前設定之最高限額抵押權，亦適用之，民
      法物權編施行法第17條亦有明定。則查，本件被告於系爭
      土地所設定之最高限額抵押權部分，係於70年4月24日設
      定本金最高限額4,000,000元，期間自70年3月21日至73年
      3月20日；另於78年7月25日設定本金最高限額60,000,00
      0元，債權範圍1000/6000，期間自78年7月24日至79年7月
      23日等節，有土地登記第二類謄本1份在卷可參，兩造就
      此亦不爭執，揆諸上揭法條，系爭抵押權為「最高限額抵
      押權」，雖設定於96年9月28日民法物權編修正施行前，
      仍有民法第881條之1至第881條之17（除第881條之1第2項
      、第881條之4第2項、第881條之7外）規定之適用，合先
      敘明。
（三）經查，被告抗辯本件坐落新北市五股區○○○○段0000-0
      000地號土地，原為訴外人林耳所有，因訴外人林耳欠訴
      外人張洪洲等人債務，遂於65年5月6日簽訂不動產買賣契
      約書，將土地出售與訴外人張洪洲及被告丈夫王真啟，惟
      被告丈夫王真啟於當時雖出名承買，實際上係買來贈與被
      告，而上開土地因係農地，尚不能登記為訴外人張洪洲及
      被告名義所有，乃於65年9月24日借名登記在訴外人張益
      名下，土地則委由訴外人張正義管理，系爭土地又於69年
      7月31日再借名信託登記在訴外人張正義之遠親即訴外人
      張查某名下，張查某並於89年12月25日書立切結書，表示
      這是受託登記在其名下，嗣上開土地於90年5月22日因分
      割增加0516-82地號，變更為516-22及516-82地號土地，
      其後登記名義人張查某於93年4月17日死亡，由其子女張
      國祥等人繼承，訴外人張國祥等再於98年9月4日贈與原告
      ，又土地為被告等人承買所有，僅係借名登記在訴外人張
      查某名下，乃由訴外人張查某為債務人即設定義務人，將
      系爭土地設定抵押權與被告等實際所有人，是系爭土地目
      前雖登記為原告名下，但實際為被告等所有，其所擔保被
      告債權及請求權仍存在，此擔保抵押權自仍存在等語，固
      據提出買賣契約書、張益切結書、張查某切結書等影本各
      1份為證，然為原告所否認，則按「當事人主張有利於己
      之事實者，就其事實有舉證之責任」，民事訴訟法第277
      條前段定有明文，故負舉證責任之當事人，須證明至使法
      院就該待證事實獲得確實之心證，始盡其證明責任。是當
      事人間就為抵押權擔保效力所及之債權是否存在有所爭執
      時，自應由主張債權存在有利事實之登記抵押權人負舉證
      之責。本件原告主張其所有系爭土地上被告所設定之最高
      限額之抵押權擔保之債權已逾期為由，請求被告塗銷系爭
      抵押權設定登記；被告則主張系爭土地目前雖登記為原告
      名下，但實際為被告等所有，其所擔保被告債權及請求權
      仍存在，並反訴請求原告系爭土地之所有權移轉登記予被
      告，揆諸上開說明，自應由被告就系爭抵押權存在及借名
      契約之成立等事實，負舉證責任。
（四）再查，稱「借名登記」者，謂當事人約定一方將自己之財
      產以他方名義登記，而仍由自己管理、使用、處分，他方
      允就該財產為出名登記之契約，其成立側重於借名者與出
      名者間之信任關係，在性質上應與委任契約同視，倘其內
      容不違反強制、禁止規定或公序良俗者，固應賦予無名契
      約之法律上效力，並類推適用民法委任之相關規定（最高
      法院98年台上字第990號判決參照）。亦即所謂「借名登
      記」契約乃登記名義人僅單純出借名義，對於登記之標的
      物或權利並無任何管理處分之實。本件被告抗辯系爭土地
      係借名登記在訴外人張益名下，土地則委由訴外人張正義
      管理，系爭土地又於69年7月31日再借名信託登記在訴外
      人張正義之遠親即訴外人張查某名下等語，業據原告否認
      在卷，則觀諸本件系爭土地登記簿謄本所載之內容，系爭
      土地之抵押權人為被告，於70年4月24日設定之本金最高
      限額為4,0 00,000元，期間自70年3月21日至73年3月20日
      ；另於78年7月25日設定之本金最高限額為60,000,000元
      ，債權範圍1000/6000，期間自78年7月24日至79年7月23
      日，被告為權利人即債權人，是依系爭土地之登記簿謄本
      關於他項權利部及抵押權設定契約書約定事項之記載，均
      無載明訴外人張正義係借名登記予訴外人陳查某之約定，
      且觀諸被告所陳述系爭土地借名登記之過程迂迴而複雜，
      衡情一般社會通念尚難想像，是被告上開有關借名登記之
      抗辯，尚非無疑，而難信為真實。
（五）又查，不動產物權，依法律行為而取得設定、喪失及變更
      者，非經登記，不生效力。民法第758條定有明文。抵押
      權為不動產物權，非經登記，不生效力，抵押權人僅能依
      設定登記內容行使其權利。本件抵押權既登記為訴外人陳
      查某債務之擔保，而不及其他，自應審究訴外人陳查某對
      抵押權人即被告是否負有債務，而為應否准許塗銷登記之
      判斷，此有最高法院70年度第18次民事庭會議決議（三）
      可資參照。則縱被告與訴外人張益間其前確就系爭土地訂
      有借名契約，之後如被告所述再借名信託登記在訴外人張
      正義之遠親即訴外人張查某名下，乃由訴外人張查某為債
      務人即設定義務人，將系爭土地設定抵押權與被告等實際
      所有人，然按最高限額抵押契約定有存續期間者，其期間
      雖未屆滿，然若其擔保之債權所由生之契約已合法終止或
      因其他事由而消滅，且無既存之債權，而將來亦確定不再
      發生債權，其原擔保之存續期間內所可發生之債權，已確
      定不存在，依抵押權之從屬性，應許抵押人請求抵押權人
      塗銷抵押權設定登記，最高法院83年台上字第1055號著有
      判例闡釋甚明。本件被告就其所辯系爭抵押權係因訴外人
      張正義之遠親即訴外人張查某名下，乃由訴外人張查某為
      債務人即設定義務人等情，除提出與土地登記簿記載不符
      之買賣契約書、張益切結書、張查某切結書等影本之外，
      尚乏其他積極證據以實其說，且查「債之關係消滅者，其
      債權之擔保及其他從屬之權利亦同時消滅」民法第307條
      定有明文，而被告於原告所有系爭土地上設定之本金最高
      限額抵押權，定有存續期間，其期間亦已屆滿，無既存之
      擔保債權存在，已如前述，則其原擔保之存續期間內所可
      發生之債權，已確定不存在，則上開本金最高限額抵押權
      應已消滅。另按所有人對於妨害其所有權者，得請求除去
      之，民法第76 7條中段亦有明文。被告於原告所有系爭土
      地上之本金最高限額抵押權所擔保之債權既已不存在，則
      該抵押權消滅而未經被告塗銷，自已妨害原告之所有權。
      從而原告主張被告於其所有系爭土地設定之抵押權期限已
      逾期，抵押權業已消滅，而請求被告塗銷系爭抵押權設定
      登記，於法即屬有據。
（六）綜上所述，本訴部分原告本於民法第773條、第881條之2
      、第881條之15之規定，請求被告將原告所有坐落新北市
      五股區○○○段五古坑小段0000-0000、0000-0000號土地
      所登記之最高限額抵押權60,000,000元、債權範圍1000/6
      000，及40,000,000元予以塗銷，為有理由，應予准許。
二、反訴部分：
（一）反訴原告反訴請求反訴被告應將坐落新北市五股區○○○
      段五股坑小段0000-0000地號，面積3,956平方公尺，及同
      小段0000 -0000地號，面積362平方公尺，權利範圍各為
      1914/10000土地移轉登記為反訴原告所有等語，反訴被告
      則以前開情詞置辯，則查，因本件被告就其所辯系爭抵押
      權係因訴外人張正義之遠親即訴外人張查某名下，乃由訴
      外人張查某為債務人即設定義務人等情，除提出與土地登
      記簿記載不符之買賣契約書、張益切結書、張查某切結書
      等影本之外，尚乏其他積極證據以實其說，已如前述，自
      應為不利於被告之認定。
（二）從而，反訴原告請求反訴被告應將坐落新北市五股區○○
      ○段五股坑小段0000-0000地號，面積3,956平方公尺，及
      同小段0000-0000地號，面積362平方公尺，權利範圍各為
      1914/10000土地移轉登記為反訴原告所有，為無理由，應
      予駁回。
三、本件事證已臻明確，兩造所為之其他陳述、主張並所提之證
    據，經審酌後，認均與本件之結論無礙，爰不一一論述，併
    此敘明。
四、訴訟費用負擔之依據：民事訴訟法第78條。
中    華    民    國   100    年    4     月    29    日
                  民事第三庭    法  官  邱靜琪
以上正本係照原本作成
如對本判決上訴，須於判決送達後20日內向本院提出上訴狀。如
委任律師提起上訴者，應一併繳納上訴審裁判費。
中    華    民    國   100    年    4     月    29    日
                                書記官  鄭美莉